最高法院民事判決　　　　　　　九十四年度台上字第八七０號
　　上　訴　人　甲○○
　　　　　　　　　　　　號4樓.
　　訴訟代理人　蘇吉雄律師
　　　　　　　　陳雅娟律師
　　被 上訴 人　乙○○
　　　　　　　　　　　　3樓
上列當事人間請求協同辦理所有權移轉登記事件，上訴人對於中
華民國九十二年十二月三日台灣高等法院高雄分院第二審更審判
決（九十二年度上更(一)字第一○號），提起上訴，本院判決如下
：
    主  文
原判決廢棄，發回台灣高等法院高雄分院。
    理  由
本件被上訴人主張：如原判決附表所示坐落澎湖縣湖西鄉○○段
第二七號等十一筆土地（下稱系爭十一筆土地），係兩造之共同
被繼承人即兩造之父郭能望於日據時期所購買多筆不動產中之一
部分，民國三十五年一月十六日郭能望死亡後，郭能望之遺產由
兩造共同繼承，嗣兩造於三十六年九月二十一日簽訂遺產鬮分合
約字，達成遺產分割之協議，將坐落澎湖縣之旱地及系爭十一筆
土地分歸伊取得。伊已協同上訴人將其取得之遺產，即坐落屏東
市之不動產辦妥登記於上訴人一人所有，惟伊所分得系爭十一筆
土地，當時為訴外人郭朝來等人竊占，並以偽造文書方法移轉登
記為郭朝來等人所有，致遲未能辦理繼承登記，茲經伊以附帶民
事訴訟方式訴請返還，雙方於訴訟中達成和解，郭朝來等人願將
以買賣為原因之所有權移轉登記予以塗銷，伊旋持和解筆錄向澎
湖地政事務所申辦回復為被繼承人郭能望所有後，即於八十六年
十一月間持遺產鬮分合約字向該地政事務所申辦繼承登記，乃上
訴人竟不願請領其印鑑證明供伊使用，亦不協同伊辦理系爭十一
筆土地之分割繼承登記等情。爰依遺產鬮分合約字之法律關係，
求為命上訴人將系爭十一筆土地協同伊辦理所有權移轉登記於伊
之判決。
上訴人則以：被上訴人據以起訴之遺產鬮分合約字是否真正，有
待斟酌。縱兩造確於三十六年間簽立遺產鬮分合約字，然郭能望
死亡時，繼承人不祇兩造二人，該遺產鬮分合約字，因非由全體
繼承人所訂立，亦不生遺產分割之效力。且本件請求權，已罹於
時效而消滅等語，資為抗辯。
原審將第一審所為上訴人敗訴之判決予以維持，駁回上訴人之上
訴，無非以：查郭能望於三十五年一月十六日死亡時，其繼承人
有其妻郭陳涼、長子甲○○、次子（螟蛉子）乙○○、次女郭綢
、三女郭白菊、養女（媳婦仔）郭謝取、養女郭清冉，為兩造所
不爭。又本件遺產鬮分合約字若非真正，上訴人及其訴訟代理人
即其妻，殊不可能於另案即台灣高雄地方法院六十九年度訴字第
四四二○號事件審理中不為爭執，亦無可能達成訴訟上之和解，
而願將該案訟爭之土地九筆全數移轉登記於被上訴人之理。是兩
造確有於三十六年九月二十一日簽立本件之遺產鬮分合約字，應
足認定。次查，民法第一千一百七十四條第二項修正前拋棄繼承
，非必向法院為之，茍於法定期間以書面向親屬會議或其他未拋
棄之繼承人全體表示拋棄，即發生拋棄繼承之法效。被上訴人主
張被繼承人郭能望之女性繼承人即其妻郭陳涼、三女郭白菊、養
女（媳婦仔）郭謝取、養女郭清冉等人，均於被繼承人死亡兩個
月內出具拋棄書，遺產僅由兩造繼承，業據提出台灣省屏東縣稅
捐稽徵處遺產稅免納證明書及繼承財產種類明細書為證，參以上
訴人於四十一年間就分得之坐落屏東市土地遺產已於同年二月十
三日辦理繼承登記完畢，及另於六十四年十二月三十日以繼承原
因，就澎湖縣湖西鄉○○段六九五、六九七、一一三六、一一三
八號；隘門段六、七、八、九、一○號等九筆土地應有部分均二
分之一，辦妥所有權移轉登記於被上訴人，有土地登記簿謄本可
稽，足見被繼承人之繼承人僅餘兩造，其餘之女性繼承人均已於
法定期間內拋棄。是被上訴人辯稱，其於六十四年間經澎湖縣稅
捐稽徵處通知辦理繼承登記，遭地政機關通知前開女性繼承人之
拋棄書已遺失，而再行補具，實非女性繼承人遲於六十四年間始
拋棄繼承等語，堪予採信。從而，遺產鬮分合約字既係由有繼承
權之兩造協議訂立，自生遺產分割之效力。末查，繼承人有數人
時，在分割遺產前，各繼承人對於遺產全部為公同共有，民法第
一千一百五十一條定有明文，是遺產在分割前仍為繼承人全體公
同共有，各繼承人尚未取得遺產之單獨所有權，須俟遺產分割後
，始發生單獨所有之效力。而系爭十一筆土地係被訴外人郭朝來
等人以竊占、偽造文書之方式移轉登記為其等所有，嗣後被上訴
人提起偽造文書之刑事訴訟及附帶民事訴訟，請求回復所有權登
記為被繼承人郭能望所有，系爭十一筆土地於八十一年六月及八
十六年一月始回復登記為被繼承人郭能望所有，是以本件請求上
訴人協同辦理分割繼承登記，其時效應自回復所有權登記時起算
，迄至被上訴人提出本件訴訟，並未逾十五年之時效。綜上所述
，被上訴人依據兩造所簽立之遺產鬮分合約字之約定，訴請上訴
人協同被上訴人就系爭十一筆土地辦理遺產分割之所有權移轉登
記於被上訴人，為有理由，應予准許等詞，為其判斷之基礎。
惟查本件上訴人曾於原審提出原法院八十八年度上更(一)字第五四
號、九十年度上易字第一七五號民事判決影本，抗辯稱：郭能望
死亡後二個月內，其女性繼承人並未拋棄繼承，乃係六十四年八
月間澎湖縣稅捐稽徵處通知辦理繼承登記時，女性繼承人始出具
拋棄繼承書等語（見原審更(一)卷第一三○頁至第一五四頁、第一
一七頁至第一一九頁），原審就此未說明其取捨意見，僅以地政
機關已辦理土地繼承登記為由，即謂女性繼承人已合法拋棄繼承
，尚嫌速斷。又上訴人並於事實審提出同時履行之抗辯，一再指
稱：遺產鬮分合約字若真正，被上訴人既違反約定未將伊分得之
「屏東海豐田地」協同辦理移轉登記，且已將之移轉於第三人而
成給付不能，則在被上訴人依該鬮分合約字協同伊辦理所有權移
轉登記前，伊得依民法第二百六十四條第一項規定主張同時履行
抗辯，拒絕協同被上訴人辦理所有權移轉登記云云（分見一審卷
第一二三頁及原審更(一)卷第一六○、一六一頁），為其重要之防
禦方法，原審恝置未論，亦有未洽。上訴論旨，執以指摘原判決
違背法令，求予廢棄，非無理由。
據上論結，本件上訴為有理由。依民事訴訟法第四百七十七條第
一項、第四百七十八條第二項，判決如主文。
中　　華　　民　　國　九十四　年　　五　　月　 十二 　日
                      最高法院民事第三庭
                          審判長法官  顏　南　全
                                法官  許　澍　林
                                法官  袁　靜　文
                                法官  陳　淑　敏
                                法官  劉　福　聲
      本件正本證明與原本無異
                                      書  記  官
中　　華　　民　　國　九十四　年　　四　　月　二十三　日
                                                      Ｌ
